---
title: "Estructura por grupos de edad y sexo"
subtitle: "Análisis Demográfico"
author: "Jacob Hernández"
date: "`r Sys.Date()`"
output: 
  tint::tintHtml:
    includes:
      in_header: header.html
bibliography: refs.bib
link-citations: yes
---

```{r setup, include=FALSE}
knitr::opts_chunk$set(warning = FALSE, message = FALSE, dpi = 300, dev = "ragg_png")
options(knitr.kable.NA = '')

library(tidyverse)
library(hrbrthemes)
library(santoku)
library(scales)
library(kableExtra)

theme_set(theme_ipsum_rc())
theme_update(
  plot.background = element_rect(fill = "#FEFEFE", color = NA),
  panel.grid.minor.x = element_blank(),
  axis.title.x = element_blank(),
  axis.title.y = element_blank(),
  axis.text.y = element_text(hjust = 0.5),
  legend.position = "none",
)
```

## Encuesta Intercensal 2015, México

```{r cache=TRUE}
cbFilter <- function(x, pos) filter(x, MUN == "074")

eic15_74 <- 
  read_csv_chunked(
    file = here::here("data", "TR_PERSONA15.csv"),
    callback = DataFrameCallback$new(cbFilter),
    col_types = cols_only(
      MUN = col_character(), 
      NOM_MUN = col_character(), 
      FACTOR = col_double(), 
      EDAD = col_double(), 
      SEXO = col_double()
    ),
  chunk_size = 25000
  ) %>% 
  janitor::clean_names()
```

# Estructura por grupos de edad

```{r}
pob15_74 <- eic15_74 %>% 
  filter(edad != 999) %>% 
  mutate(
    gedad = chop(
      edad, breaks = seq(0, 80, 5), 
      labels = lbl_discrete()
    )
  ) %>% 
  count(mun, nom_mun, gedad, wt = factor, name = "pob") %>% 
  mutate(
    prop = pob/sum(pob),
    cumprop = cumsum(prop)
  )
```

## Resultados

```{r echo=FALSE}
pob15_74 %>% 
  mutate(
    pob = comma(pob),
    prop = percent(prop),
    cumprop = percent(cumprop)
  ) %>% 
  knitr::kable(
    align = "clcrrr", 
    col.names = c("No.", "Municipio", "Grupo Quinquenal", "Población", "Distribución", "Distribución Acumulada"), 
    caption = "**Tabla 1**<br>*Estructura por grupos quinquenales del municipio San Felipe del Progreso (074), Estado de México, 2015.*"
  ) %>% 
  collapse_rows(columns = 1:2, valign = "mid") %>% 
  footnote(
    "Se omiten registros donde la edad no es especificada.",
    general_title = "Nota:",
    footnote_as_chunk = T
  )
```

De acuerdo con la distribución acumulada de la población, podemos concluir que este municipio
se caracteriza por tener una población joven, tan sólo el 46.16% de su población se encuentra
por debajo de los 20 años. 

Tomando en cuenta que la población en edad de trabajar son aquellas personas entre los 15 y 60 
años, el porcentaje de la población en este grupo sería del 57.62%, indicando que esta población 
cuenta con un bono demográfico^[Periodo donde la población activa e inactiva en edad de trabajar 
superan en cantidad a las personas económicamente dependientes (niños y adultos mayores).], aunque 
realmente sería mejor el término *indicios de un futuro* bono demográfico, pues este cálculo
se ve sustentado sobre todo por el alto número de personas entre los 15 y 25 años.

# Estructura por grupos de edad y sexo

```{r}
egedadsexo <- 
  eic15_74 %>% 
  filter(edad != 999) %>% 
  mutate(
    gedad = chop(
      edad, breaks = seq(0, 80, 5), 
      labels = lbl_discrete()
    ),
    sexo = ifelse(sexo == 1, "Hombres", "Mujeres")
  ) %>% 
  count(mun, nom_mun, sexo, gedad, wt = factor, name = "pob") %>%
  group_by(sexo) %>% 
  mutate(prop = pob/sum(pob))
```

## Resultados

```{r echo=FALSE, fig.dim=c(12,8)}
egedadsexo %>% 
  ggplot(aes(gedad, fill = sexo)) +
    geom_col(aes(y = pob)) +
    geom_col(aes(y = -pob)) +
    facet_wrap(~sexo) +
    coord_flip() +
    scale_y_continuous(labels = scales::trans_format(abs, comma_format())) +
    scale_fill_manual(values = c("#EDC949","#B07AA2")) +
    labs(
      subtitle = "San Felipe del Progreso, México",
      title = "Población en valores absolutos",
      caption = "INEGI. Encuesta Intercensal 2015"
    )
```

Los registros y las gráficas indican que en este municipio la población es joven, la población 
de infantes es aún mayor que la de adultos. 

Otro punto a resaltar es, que la presencia de mujeres adultas es mayor que la de hombres aunque 
no en gran medida; este resultado se contrasta con el análisis del segundo gráfico, donde se puede 
observar que la mayoría de los hombres se concentra sobre todo en los varones menores a los 25 años, 
mientras que la distribución por edad de las mujeres es más regular.

```{r echo=FALSE, fig.dim=c(12,8)}
egedadsexo %>% 
  ggplot(aes(gedad, fill = sexo)) +
    geom_col(aes(y = prop)) +
    geom_col(aes(y = -prop)) +
    facet_wrap(~sexo) +
    coord_flip() +
    scale_y_continuous(labels = scales::trans_format(abs, percent_format())) +
    scale_fill_manual(values = c("#EDC949","#B07AA2")) +
    labs(
      subtitle = "San Felipe del Progreso, México",
      title = "Población en valores relativos por sexo",
      caption = "INEGI. Encuesta Intercensal 2015"
    )
```
