---
title: "Estructura por grupos de edad y sexo"
subtitle: "Análisis Demográfico"
author: "Jacob Hernández"
date: "`r Sys.Date()`"
output: 
  tint::tintHtml:
    includes:
      in_header: header.html
bibliography: refs.bib
link-citations: yes
---

```{r setup, include=FALSE}
knitr::opts_chunk$set(warning = FALSE, message = FALSE, dpi = 300, dev = "ragg_png")
options(knitr.kable.NA = '')

library(tidyverse)
library(hrbrthemes)
library(ggtext)
library(patchwork)
library(kableExtra)

theme_set(theme_ipsum_rc())
theme_update(
  plot.background = element_rect(fill = "#FEFEFE", color = NA),
  panel.grid.minor.x = element_blank(),
  axis.title.x = element_blank(),
  axis.title.y = element_blank(),
  axis.text.y = element_text(hjust = 0.5),
  legend.position = "none",
)
```

## Encuesta Intercensal 2015, México

```{r cache=TRUE}
cbFilter <- function(x, pos) filter(x, MUN == "074")

eic15_74 <- 
  read_csv_chunked(
    file = here::here("data", "TR_PERSONA15.csv"),
    callback = DataFrameCallback$new(cbFilter),
    col_types = cols_only(
      MUN = col_character(), 
      NOM_MUN = col_character(), 
      FACTOR = col_double(), 
      EDAD = col_double(), 
      SEXO = col_double()
    ),
  chunk_size = 25000
  ) %>% 
  janitor::clean_names()
```

# Estructura por grupos de edad

```{r}
pob15_74 <- eic15_74 %>% 
  filter(edad != 999) %>% 
  mutate(
    gedad = santoku::chop(
      edad, breaks = seq(0, 80, 5), 
      labels = santoku::lbl_discrete()
    )
  ) %>% 
  count(mun, nom_mun, gedad, wt = factor, name = "pob") %>% 
  mutate(
    prop = pob/sum(pob),
    cumprop = cumsum(prop)
  )
```

## Resultados

```{r echo=FALSE}
pob15_74 %>% 
  mutate(
    pob = scales::comma(pob),
    prop = scales::percent(prop),
    cumprop = scales::percent(cumprop)
  ) %>% 
  knitr::kable(
    align = "clcrrr", 
    col.names = c("No.", "Municipio", "Grupo Quiquenal", "Población", "Distribución", "Distribución Acumulada"), 
    caption = "**Tabla 1**<br>Estructura por grupos quinquenales del municipio San Felipe del Progreso (074), Estado de México."
  ) %>% 
  collapse_rows(columns = 1:2, valign = "mid") %>% 
  kableExtra::footnote(
    "Se omiten registros donde la edad no es especificada.",
    general_title = "Nota"
  )
```

De acuerdo con la distribución acumulada de la población, podemos concluir que este municipio
se caracteriza por tener una población joven, tan sólo el 46.16% de su población se encuentra
por debajo de los 20 años. 

Tomando en cuenta que la población activa sean aquellas personas entre los 15 y 60 años, el 
porcentaje de la población en este grupo sería del 57.62%, resultando que esta población cuenta 
con un "bono demográfico", aunque realmente sería mejor el término indicios de un futuro bono 
demográfico, pues este cálculo se ve sustentado sobre todo por el alto número de personas entre 
los 15 y 25 años.

# Estructura por grupos de edad y sexo

```{r}
egedadsexo <- 
  eic15_74 %>% 
  filter(edad != 999) %>% 
  mutate(
    gedad = santoku::chop(
      edad, breaks = seq(0, 80, 5), 
      labels = santoku::lbl_discrete()
    ),
    sexo = ifelse(sexo == 1, "Hombres", "Mujeres")
  ) %>% 
  count(mun, nom_mun, sexo, gedad, wt = factor, name = "pob") %>%
  group_by(sexo) %>% 
  mutate(prop = pob/sum(pob))
```

## Resultados

```{r echo=FALSE, fig.dim=c(12,8)}
egedadsexo %>% 
  ggplot(aes(gedad, fill = sexo)) +
    geom_col(aes(y = pob)) +
    geom_col(aes(y = -pob)) +
    facet_wrap(~sexo) +
    coord_flip() +
    scale_y_continuous(labels = scales::trans_format(abs, scales::comma_format())) +
    scale_fill_manual(values = c("#EDC949","#B07AA2")) +
    labs(
      subtitle = "San Felipe del Progreso, México",
      title = "Población en valores absolutos",
      caption = "INEGI. Encuesta Intercensal 2015"
    )
```

Los registros y las gráficas indican que en este municipio la población es joven, la población 
de infantes es aún mayor que la de adultos. 

Otro punto a resaltar es, que la presencia de mujeres adultas es mayor que la de hombres aunque 
no en gran medida; este resultado se contrasta con el análisis del segundo gráfico, donde se puede 
observar que la mayoría de los hombres se concentra sobre todo en los varones menores a los 25 años, 
mientras que la distribución por edad de las mujeres es más regular.

```{r echo=FALSE, fig.dim=c(12,8)}
egedadsexo %>% 
  ggplot(aes(gedad, fill = sexo)) +
    geom_col(aes(y = prop)) +
    geom_col(aes(y = -prop)) +
    facet_wrap(~sexo) +
    coord_flip() +
    scale_y_continuous(labels = scales::trans_format(abs, scales::percent_format())) +
    scale_fill_manual(values = c("#EDC949","#B07AA2")) +
    labs(
      subtitle = "San Felipe del Progreso, México",
      title = "Población en valores relativos por sexo",
      caption = "INEGI. Encuesta Intercensal 2015"
    )
```
