---
title: "Índice de Masculinidad"
subtitle: "Análisis Demográfico"
author: "Jacob Hernández"
date: "`r Sys.Date()`"
output: 
  tint::tintHtml:
    includes:
      in_header: header.html
bibliography: refs.bib
link-citations: yes
---

```{r setup, include=FALSE}
knitr::opts_chunk$set(warning = FALSE, message = FALSE, fig.align = "center")
library(tidyverse)
library(hrbrthemes)
```

# Estadísticas de natalidad

Acorde con las estadísticas vitales del 2018, el número de hombres nacidos en el Estado de México es de 102 por 
cada 100 mujeres. Para efectos de mero aprendizaje los nacimientos registrados se consideran como registros
oportunos, y no se considera la condición de sobrevivencia.

```{r echo=FALSE}
tribble(
  ~Entidad, ~ Hombres, ~ Mujeres, ~ `Razón (H/M)`,
  "México", 137299,	134385, 137299/134385
) %>% 
  knitr::kable(
    caption = "**Nota:** Las cifras se refieren a los nacimientos registrados por entidad federativa de residencia habitual de la madre."
  )
```

# Encuesta Intercensal 2015

A causa de que el siguiente análisis requiere las edades desplegadas por municipio, se ocupan los microdatos 
proporcionados por el INEGI, y que al ser archivos de gran tamaño, la manera más eficiente de trabajar con ellos es 
pre-procesarlos en partes, principalmente porque no se ocupará todo el conjunto de datos. 

En el siguiente código se define un pre-filtro y la pre-selección de variables:

```{r cache=TRUE}
cbFilter <- function(x, pos) filter(x, MUN == "118")

eic15_118 <- read_csv_chunked(
  file = here::here("data", "TR_PERSONA15.csv"), 
  callback = DataFrameCallback$new(cbFilter),
  col_types = cols_only(
    MUN = col_character(), 
    NOM_MUN = col_character(), 
    FACTOR = col_double(), 
    EDAD = col_double(), 
    SEXO = col_double()
  ),
  chunk_size = 25000
)

im2 <- 
  eic15_118 %>% 
  mutate(
    EDAD = ifelse(EDAD >= 80 & EDAD < 999, "80 y más", EDAD),
    SEXO = ifelse(SEXO == 1, "hm", "mj")
  ) %>% 
  count(mun = NOM_MUN, edad = EDAD, SEXO, wt = FACTOR) %>% 
  pivot_wider(names_from = "SEXO", values_from = "n") %>% 
  mutate(
    im = hm/mj * 100
  )
```

```{r echo=FALSE, dpi=300}
im2 %>% 
  filter(edad %in% c(1:8*10,"80 y más")) %>%
  ggplot(aes(edad, im, group = 1)) +
    geom_col(fill = "#E15759") +
    scale_y_continuous(breaks = c(0,60,80,100), minor_breaks = c(70,90)) +
    labs(
      x = "Edad",
      y = "Número de Hombres por cada 100 Mujeres",
      title = "Índice de Masculinidad",
      subtitle = "Municipio de Zinacantepec, México",
      caption = "INEGI. Encuesta Intercensal 2015"
    ) +
    theme_ipsum_rc() +
    theme(
      panel.grid.major.x = element_blank()
    )
```

## Resultados

De acuerdo con los datos presentados, se observa una mayor presencia de mujeres en todos los casos menos uno, 
en la edad de 20 años esta razón es aproximadamente de 1 a 1. Además, se puede apreciar que para las edades 
superiores a los 60 años el número de hombres se va reduciendo con la edad alcanzando un mínimo de 67.8 por 
cada 100 mujeres para las personas más longevas, esto debido a la diferencia en la esperanza de vida.

Finalmente, en la gráfica se observan relativamente grandes diferencias en las edades adultas, de 30 a 50 años, 
situación que puede estar asociada a diversos factores. Según @rionda_ramirez_migracion_2000, el bajo índice de 
masculinidad presente en la región centro del país, conforme a los datos del Conteo de Población del 2005, esta 
relacionado con el nivel de migración nacional de los varones, que en ese entonces tenían entre 16 y 36 años, 
este resultado podría explicar de manera parcial el comportamiento descrito al inicio del párrafo pues la diferencia 
periódica así lo permitiría, claro esta si se considera que la población en este intervalo tiene una estructura 
similar.
