---
title: "Índice de Irregularidad"
subtitle: "Análisis Demográfico"
author: "Jacob Hernández"
date: "2020-09-21"
output: 
  tint::tintHtml:
    anchor_sections: false
    includes:
      in_header: header.html
bibliography: refs.bib
link-citations: yes
---

```{r setup, include=FALSE}
knitr::opts_chunk$set(warning = FALSE, message = FALSE, dev = "svglite")

library(tidyverse)
library(hrbrthemes)

theme_set(theme_ipsum_rc())
theme_update(
  plot.background = element_rect(fill = "#FEFEFE", color = NA)
)
```

```{marginfigure}
Para la edad de $x$ años el índice de irregularidad es:

$$ IR_x = \dfrac{N_x}{\frac{1}{5}(N_{x-2}+N_{x-1}+N_{x}+N_{x+1}+N_{x+2})} $$
  
Si el índice es igual a uno resultaría que no existe redondeo, mientras que la evidencia de éste crecería 
a medida que el índice superara la unidad.
```

Un indicador muy simple para medir la exactitud en la declaración de la edad consiste en relacionar el 
número de censados en la edad redonda con una media de los censados en el grupo de edad que la contiene 
como centro (grupos quinquenales o trienales, este último muy poco frecuente). 

La hipótesis es que, a grandes rasgos, la población en los intervalos considerados debería distribuirse
linealmente y por lo tanto la población en la edad redonda debería ser equivalente a la media de los
contingentes anuales correspondientes al grupo de edad centrado en dicha edad.

## Ejemplo

Para efectos de aprendizaje, se analizan los siguientes datos que corresponderían a una población ficticia.

```{r}
rand_pop <- tibble(
  edad = 27:42, 
  Hombres = c(204887, 218530, 161706, 275769, 159381, 184331, 166283, 171636, 
              196118, 189572, 157465, 171137, 120363, 301591, 126385, 157317), 
  Mujeres = c(205113, 225793, 152857, 320207, 139366, 181088, 157010, 169101, 
              206268, 188374, 151218, 168920, 113733, 331912, 110329, 149641)
)

ir1 <- 
  rand_pop %>% 
  pivot_longer(2:3, names_to = "sexo", values_to = "pob") %>% 
  arrange(sexo, edad) %>% 
  group_by(sexo) %>% 
  mutate(
    ir = pob/zoo::rollmean(pob, k = 5, align = "center", fill = NA)
  )
```

```{r echo=FALSE, fig.align = "center"}
ir1 %>% 
  ggplot(aes(edad, ir - 1, fill = (edad %% 5 == 0))) +
    facet_wrap(~sexo) +
    geom_col(show.legend = F, color = NA) +
    scale_x_continuous(breaks = 6:8*5, minor_breaks = NULL) +
    scale_fill_manual(values = c("grey", "#337AB7")) +
    labs(
      x = "Edad",
      y = "IR - 1",
      title = "Índice de irregularidad en la declaración de la edad (IR)",
      subtitle = "Población Ficticia"
    ) +
    theme(
      panel.grid.minor.y = element_blank()
    )
```

De acuerdo con la hipótesis general se concluye lo siguiente:

```{r echo=FALSE}
ir1 %>% 
  filter(edad %in% c(30,35,40)) %>% 
  select(-pob) %>%
  pivot_wider(names_from = "sexo", values_from = "ir") %>% 
  janitor::clean_names(case = "title") %>% 
  knitr::kable()
```

* Existe una preferencia de redondeo hacia las edades de 30, 35 y 40.
* Además, resulta ser más común la práctica al dígito 0 y con mayor frecuencia en edades que rondan los 40 años. 
* Adicionalmente, para esta población se diría que este comportamiento es más habitual en las mujeres.

# Censo de Población 2010

Con datos del Censo del 2010 correspondientes al Estado de México, obtener los datos del municipio no. 118 y 
calcular el indice de irregularidad para las edades 5 y 10 años, así como 60 y 65 años.

```{r}
edomex_raw <- readxl::read_excel(
  path = here::here("data","01_03B_MUNICIPAL_15.xls"), 
  col_names = c("entidad","municipio","edad","Total","Hombres","Mujeres"), 
  skip = 8, 
  n_max = 12883
)

edomex <- 
  edomex_raw %>% 
  pivot_longer(Total:Mujeres, names_to = "sexo", values_to = "pob") %>% 
  filter(
    sexo != "Total",
    !edad %in% c("Total", "No especificado")
  ) %>% 
  mutate(edad = parse_number(edad)) %>% 
  arrange(municipio, sexo, edad)

ir2 <- 
  edomex %>% 
  group_by(municipio, sexo) %>% 
  mutate(
    ir = pob/zoo::rollmean(pob, k = 5, align = "center", fill = NA)
  ) %>% 
  ungroup()
```

```{r echo=FALSE, fig.margin=TRUE, fig.asp=2}
ir2 %>% 
  filter(
    str_detect(municipio, "118"), 
    between(edad, 2, 68)
  ) %>% 
  ggplot(aes(edad, ir - 1, fill = (edad %% 5 == 0))) +
    facet_wrap(~sexo, ncol = 1) +
    geom_col(show.legend = F, color = NA) +
    scale_x_continuous(breaks = 1:6*10, sec.axis = dup_axis()) +
    scale_fill_manual(values = c("grey", "#337AB7")) +
    labs(
      x = "Edad",
      y = "IR - 1",
      title = "Índice de irregularidad en la declaración de la edad (IR)",
      subtitle = "Municipio de Zinacantepec, México",
      caption = "INEGI. Censo de Población y Vivienda 2010\nTabulados del Cuestionario Básico"
    ) +
    theme(
      panel.grid.minor.x = element_blank(),
      panel.grid.minor.y = element_blank()
    )
```

## Resultados

Utilizando los datos referentes al municipio de Zinacantepec (118), Estado de México, se observa lo siguiente:

```{r echo=FALSE}
ir2 %>% 
  filter(
    str_detect(municipio, "118"), 
    edad %in% c(5,10,17,18,20,60,65)
  ) %>% 
  select(-pob) %>%
  pivot_wider(names_from = "sexo", values_from = "ir") %>% 
  janitor::clean_names(case = "title") %>% 
  knitr::kable()
```

* Tanto en hombres como mujeres existe una preferencia de redondeo en la edad a los dígitos 0 y 5, no 
obstante esta práctica es menos común en las mujeres.
* Este comportamiento aparenta tener inicio a los 20 años y se vuelve más habitual conforme las personas crecen.
* Los varones declaran en mayor frecuencia tener la mayoría de edad, aunque esto no sea siempre verdadero.
* Los índices relativos a los menores de edad parecen estar dados por casualidad o más bien por verdaderos
efectos de la estructura poblacional, es decir, no se rechazaría la hipótesis de que en estas edades no existe 
preferencia alguna al redondeo.
