---
title: "Nivel Educativo"
subtitle: "Análisis Demográfico"
author: "Jacob Hernández"
date: "`r Sys.Date()`"
output: 
  tint::tintHtml:
    includes:
      in_header: header.html
bibliography: refs.bib
link-citations: yes
---

```{r setup, include=FALSE}
knitr::opts_chunk$set(warning = FALSE, message = FALSE, dpi = 300, dev = "ragg_png")
options(knitr.kable.NA = '')

library(tidyverse)
library(santoku)
library(scales)
library(kableExtra)
```

El siguiente trabajo tiene el objetivo de analizar el nivel educativo
en el estado de Guerrero y Sinaloa, en México, por medio de las tasas de 
alfabetismo, asistencia escolar, así como la población de acuerdo con 
el último nivel escolar aprobado. 

Además, se plantea el uso de dos encuestas nacionales para comparar
las estimaciones que pueden proporcionar estos instrumentos.

## ENOE 2015 Segundo Trimestre

El uso de la ENOE del Segundo (o Tercer) Trimestre se justifica por dar una 
mejor estimación de la población a mitad de año.

```{r cache=TRUE}
sdemt <- 
  foreign::read.dbf(
    here::here("data/SDEMT215.dbf"), 
    as.is = TRUE
  ) %>% 
  as_tibble() %>% 
  janitor::clean_names()
```

## EIC 2015

Una forma sencilla de trabajar las bases de la Encuesta Intercensal
es sólo leer las columnas que contienen la información esencial, esto se
puede hacer con ayuda del descriptor de archivos. En este caso, las variables 
necesarias son `EDAD`, `FACTOR`, `ALFABET`, `ASISTEN` y `NIVACAD`; `ENT` es
necesaria para poder unir las bases de las dos entidades.

```{marginfigure}
Leer sólo las columnas necesarias ahorra memoria RAM. Además, hacer uso
de la función `purrr::map_df` evita tener que almacenar en dos variables
distintas cada archivo y unir las bases posteriormente.
```

```{r cache=TRUE}
eic15 <-
  map_df(
    str_c("data/TR_PERSONA", c(12,25), ".CSV"),
    ~ read_csv(
      here::here(.x), 
      col_types = cols_only(
        ENT = col_character(),
        EDAD = col_double(),
        FACTOR = col_double(),
        ALFABET = col_double(),
        ASISTEN = col_double(),
        NIVACAD = col_double()
      )
    )
  ) %>% 
  janitor::clean_names()
```

## Unión de Bases

Para trabajar con la base de la ENOE, es necesario filtrar de acuerdo con
la condición de residencia (`C_RES`) a aquellos entrevistados que son residentes
habituales o residentes nuevos, de esta manera se obtiene la población reportada
oficialmente.

```{marginfigure}
Sólo necesitamos a la población de 5 años y más, para ello se filtra la edad (`EDA`) 
hasta el valor 97, el cual está definido para agrupar a las personas de 97 y más años.
```

```{r cache=TRUE}
sdem_5m <- 
  sdemt %>% 
  mutate(eda = as.double(eda), cs_p13_1 = as.numeric(cs_p13_1)) %>% 
  filter(
    ent %in% c("12","25"), 
    c_res != 2, 
    between(eda, 5, 97)
  ) %>% 
  transmute(
    ent, 
    factor = fac, 
    edad = eda,
    alfabet = recode(cs_p12, "1"="Si", "2"="No", "9"="No especificado"), 
    asisten = recode(cs_p17, "1"="Si", "2"="No", "9"="No especificado"), 
    nivacad = case_when(
      cs_p13_1 <= 1 ~ "Ninguno/Preescolar",
      cs_p13_1 <= 3 ~ "Básica",
      cs_p13_1 == 4 ~ "Media Superior",
      cs_p13_1 <= 7 ~ "Superior",
      cs_p13_1 <= 9 ~ "Posgrado"
    )
  )
```

```{marginfigure}
Para la EIC, se filtra la edad (`EDAD`) hasta el valor 110, el cual está 
definido para agrupar a las personas de 110 y más años.
```

```{r cache=TRUE}
eic15_5m <- 
  eic15 %>% 
  filter(between(edad, 5, 110)) %>% 
  mutate(
    alfabet = recode(alfabet, "5"="Si", "7"="No", "9"="No especificado"), 
    asisten = recode(asisten, "5"="Si", "7"="No", "9"="No especificado"),
    nivacad = case_when(
      nivacad <= 1 ~ "Ninguno/Preescolar",
      nivacad <= 3 ~ "Básica",
      nivacad <= 5 ~ "Media Superior",
      nivacad <= 11 ~ "Superior",
      nivacad <= 14 ~ "Posgrado"
    )
  )

escol <- bind_rows(enoe = sdem_5m, eic = eic15_5m, .id = "encuesta")
```

# Tasa de alfabetización

La tasa de alfabetización es el porcentaje de la población que sabe 
leer o escribir después de determinada edad. En este caso, la población mayor
a los 5 años. 

```{r}
talf <- 
  escol %>% 
  group_by(encuesta, ent) %>% 
  summarise(
    talf = sum(factor[alfabet=="Si"])/sum(factor)
  )
```

```{r echo=FALSE}
talf %>% 
  mutate(
    ent = ifelse(ent == "12", "Guerrero", "Sinaloa"),
    talf = percent(talf, 0.01)
  ) %>% 
  pivot_wider(names_from = c(ent, encuesta), values_from = talf) %>% 
  kable(
    align = "c",
    col.names = c("Guerrero", "Sinaloa", "Guerrero", "Sinaloa"),
    caption = "**Tabla 1.**<br>Tasa de alfabetismo, por encuesta.<br><i style='color:#A4A4A4'>Fuente: Elaboración propia</i>"
  ) %>% 
  add_header_above(c("EIC 2015" = 2, "ENOE 2015 T2" = 2))
```

Como se puede observar, la tasa es menor en Guerrero, en promedio de las dos 
encuestas, el 85.31% es alfabeta, mientras que en Sinaloa este porcentaje es 
del 93.25%. Esta diferencia sorprende poco, pues las condiciones de la zona sur
del país suelen ser más precarias que en la región norte.

# Tasa bruta de asistencia escolar

Se entiende como tasa bruta de asistencia escolar, a la presencia que tiene la
población en algún grado o nivel de educación de la enseñanza formal.

```{r}
tasi <-
  escol %>% 
  group_by(encuesta, ent) %>% 
  summarise(
    tasi = sum(factor[asisten=="Si"])/sum(factor)
  )
```

```{r echo=FALSE}
tasi %>% 
  mutate(
    ent = ifelse(ent == "12", "Guerrero", "Sinaloa"),
    tasi = percent(tasi, 0.01)
  ) %>% 
  pivot_wider(names_from = c(ent, encuesta), values_from = tasi) %>% 
  kable(
    align = "c",
    col.names = c("Guerrero", "Sinaloa", "Guerrero", "Sinaloa"),
    caption = "**Tabla 2.**<br>Tasa bruta de asistencia escolar, por encuesta.<br><i style='color:#A4A4A4'>Fuente: Elaboración propia</i>"
  ) %>% 
  add_header_above(c("EIC 2015" = 2, "ENOE 2015 T2" = 2))
```

Como se mencionó en clase, esta tasa es poco significativa, pues realmente no
refleja las condiciones educativas al tomar como referencia el tamaño potencial
de la población que conceptualmente puede estar cursando algún nivel educativo.

Esto se puede ver en la Tabla 2, pues la diferencia es mínima entre estas dos 
entidades.

# Tasa neta de asistencia escolar

Por otro lado, la tasa neta de asistencia escolar, se refiere a la presencia que 
tiene la población en edad normativa en el nivel o grado de estudios que le 
corresponde a la edad.

```{r}
tnas <- 
  escol %>% 
  filter(edad > 5, edad < 24) %>% 
  mutate(
    gedad = chop(edad, breaks = c(6,12,15,18,24), labels = lbl_discrete())
  ) %>%
  group_by(encuesta, ent, gedad) %>% 
  summarise(
    tnas = sum(factor[asisten=="Si"])/sum(factor)
  )
```

```{r echo=FALSE}
tnas %>% 
  mutate(
    ent = ifelse(ent == "12", "Guerrero", "Sinaloa"),
    tnas = percent(tnas, 0.01)
  ) %>% 
  pivot_wider(names_from = c(ent, encuesta), values_from = tnas) %>% 
  kable(
    align = "c",
    col.names = c("Edad", "Guerrero", "Sinaloa", "Guerrero", "Sinaloa"),
    caption = "**Tabla 3.**<br>Tasa neta de asistencia escolar, por encuesta.<br><i style='color:#A4A4A4'>Fuente: Elaboración propia</i>"
  ) %>% 
  add_header_above(c(" " = 1, "EIC 2015" = 2, "ENOE 2015 T2" = 2))
```

En el caso de México, la educación básica empieza con la escuela primaria a partir
de los 6 años (generalmente) y termina con la escuela secundaria a los 14 años. Estas
dos forman parte del núcleo obligatorio, sin embargo, aún existen regiones en donde 
esta educación no es accesible y/o hay niños en situación de calle o abandono, 
por ello las tasas son muy altas pero no son completas.

Después del núcleo básico, se encuentra la educación de nivel medio-superior, la cual 
por decreto del ex presidente Felipe Calderón en el año 2012 pasó a ser obligatoria.
Esto con el objetivo de que, a mediano plazo, México alcance una tasa neta de asistencia 
escolar similar a la que se tiene en otros países. 

Como se puede apreciar en el cuadro, el nivel de asistencia presenta una disminución 
considerable respecto a la presente en los dos anteriores niveles. En el caso de 
Guerrero esta tasa es menor que en Sinaloa, por una diferencia promedio de casi 8 puntos 
porcentuales entre las entidades.

Finalmente, en la educación superior, el contraste con las etapas iniciales es muy grande;
en Guerrero la tasa promedio entre encuestas llega a ser casi del 30%, mientras que en 
Sinaloa el índice es cercano al 48%. 

Este último resultado ayuda a comprender porque la primer tasa no es significativa, y a
resaltar nuevamente las diferencias que existen entre las dos regiones a las que pertenecen 
estos estados.

# Nivel de Educación

```{r}
nivedu <- 
  escol %>% 
  filter(edad >= 15) %>% 
  count(encuesta, ent, nivacad, nivacad, wt = factor)
```

```{r echo=FALSE}
nivedu %>% 
  mutate(
    ent = ifelse(ent == "12", "Guerrero", "Sinaloa"),
    n = comma(n),
    nivacad = fct_relevel(nivacad, "Ninguno/Preescolar", "Básica", "Media Superior", "Superior"),
    nivacad = fct_explicit_na(nivacad, "No especificado")
  ) %>% 
  arrange(nivacad) %>% 
  pivot_wider(names_from = c(ent, encuesta), values_from = n) %>% 
  kable(
    align = "lrrrr",
    col.names = c("Educación", "Guerrero", "Sinaloa", "Guerrero", "Sinaloa"),
     caption = "**Tabla 4.**<br>Población de acuerdo al último nivel educativo aprobado.<br><i style='color:#A4A4A4'>Fuente: Elaboración propia</i>"
  ) %>% 
  add_header_above(c(" " = 1, "EIC 2015" = 2, "ENOE 2015 T2" = 2))
```

Como se puede observar en la Tabla 4. la población de cada entidad se distribuye de manera
similar en la educación básica y media-superior, sin embargo, la diferencia se amplía cuando
se observa el nivel superior y de posgrado en los cuales Sinaloa destaca por una mayor 
población preparada escolarmente, además de una menor población que no aprobó/asistió a la 
educación básica.

