---
title: "Proyecciones: Componentes por Cohorte"
subtitle: "Análisis Demográfico"
author: "Jacob Hernández"
date: "2020-12-04"
output: 
  tint::tintHtml:
    anchor_sections: false
    includes:
      in_header: header.html
bibliography: refs.bib
link-citations: yes
---

```{r setup, include=FALSE}
knitr::opts_chunk$set(warning = FALSE, message = FALSE, dev = "svglite")
options(knitr.kable.NA = '')

library(tidyverse)
library(hrbrthemes)
library(kableExtra)
library(scales)

theme_set(theme_ipsum_rc())
```

## Datos procesados

Los datos requeridos, fueron procesados en otro documento para mantener
enfocar este documento específicamente a las proyecciones.^[https://github.com/mnaR99/AnalisisDemo/blob/master/R/PCD-Data.Rmd]

```{r results='hide'}
info <- read_rds(here::here("data/PCD/sin.rds"))
list2env(info, .GlobalEnv)
```

## Preparación de objetos para modelar

```{r}
## Razón de sobrevivencia
sin00 <- 
  pop00 %>% 
  left_join(tv) %>% 
  left_join(mig) %>%  
  transmute(
    sex, age, nmr,
    sr = case_when(
      age == "0 - 4 años" ~ L/500e3,
      age == "85 años y más" ~ L/(L + nth(L,-2)),
      TRUE ~ L/lag(L)
    ), 
    p00 = p
  )

# Proporción de Nacimientos Hombres en el año 2000
prop_m <- tbirths00["male"]/sum(tbirths00)

# Objeto para modelar
cd <- list(data = sin00, fert = fert)
```

El objeto `cd`, es una lista que tiene como primer elemento la población
por sexo, edad, junto con sus respectivas tasas netas de migración y de
sobrevivencia.

# Función para proyectar la población

```{r}
apply_cycle <- function(cd, on, year, prop_male = prop_m){
  
  first_step <-
    cd$data %>% 
    mutate(
      pn = case_when(
        age == "85 años y más" ~ sr*(lag({{ on }}) + {{ on }}),
        TRUE ~ sr*lag({{ on }})
      ),
      p = pn * (1+nmr)
    )
  
  second_step <-
    cd$fert %>% 
    left_join(
      first_step %>% 
        ungroup() %>% 
        filter(sex == "female") %>% 
        select(age, p)
    ) %>%
    mutate(
      across({{on}}:p, ~.*fr, .names = "b{.col}")
    )
  
  expb <-
    second_step %>% 
    select(last_col(1:0)) %>% 
    colSums() %>% 
    mean() * 5
  
  cd$data <- 
    first_step %>% 
    mutate(
      pn = case_when(
        age == "0 - 4 años" & sex == "male" ~ prop_male * expb,
        age == "0 - 4 años" & sex == "female" ~ (1-prop_male) * expb,
        TRUE ~ pn
      ),
      p = pn * (1+nmr)
    ) %>% 
    select(-pn) %>% 
    rename("p{year}" := p)
  
  cd$fert <- 
    second_step %>% 
    select(-last_col(1:0)) %>% 
    rename("p{year}" := p)
  
  return(cd)
}
```

# Resultados

```{r}
sinproy <- cd %>% 
  apply_cycle(p00, "05") %>%  
  apply_cycle(p05, "10")

print(sinproy)
```

La salida del modelo arroja los resultados principales en el primer elemento,
el segundo sólo se guarda en cada ciclo como referencia para los siguientes cálculos.

## Comparación

En comparación con los resultados oficiales publicados por el INEGI, para las 
edades superiores a los 4 años, la estimación es buena sin embargo existe un problema
con las edades menores a 5, esto por la tasa neta de migración estimada, pues al ajustar
la migración este conjunto de la población se vió muy afectado en cada ciclo y por ello 
la diferencia con respecto al 2010 es de casi 200,00 personas.

```{r echo=FALSE}
ptot <- 
  sinproy$data %>% 
  group_by(age) %>%
  summarise(
    across(p00:p10, sum, .names = "{.col}_total")
  )

sin05 <- 
  readxl::read_excel(
    here::here("data/PCD/Cont2005_Sin_Poblacion.xls"),
    sheet = 3, range = "C10:E131",
    col_names = c("age","age2","CPyV 2005")
  ) %>% 
  filter(age2 == "Total") %>% 
  select(-age2)

sin10 <-
  readxl::read_excel(
    here::here("data/PCD/01_02B_MUNICIPAL_25.xls"),
    range = "D11:E32",
    col_names = c("age","CPyV 2010")
  ) %>% 
  mutate(
    age = str_replace(age, "-", " - ") %>% 
      recode("00 - 04 años" = "0 - 4 años", "05 - 09 años" = "5 - 9 años")
  )

ptot %>% 
  full_join(sin05) %>% 
  full_join(sin10) %>% 
  relocate(
    age, p00_total, contains("05"), contains("10")
  ) %>% 
  janitor::adorn_totals() %>%
  mutate(across(-1, ~comma(., 1))) %>% 
  kable(
    align = "crrrrr",
    col.names = c("Edad", "2000", "2005", "CPyV 2005", "2010", "CPyV 2010")
  )
```
