---
title: "Reconstrucción de variables"
subtitle: "Análisis Demográfico"
author: "Jacob Hernández"
date: "2020-11-23"
output: 
  tint::tintHtml:
    anchor_sections: false
    includes:
      in_header: header.html
bibliography: refs.bib
link-citations: yes
---

```{r setup, include=FALSE}
knitr::opts_chunk$set(warning = FALSE, message = FALSE, dev = "svglite", comment = "#")
options(knitr.kable.NA = '')

library(tidyverse)
```

## Archivos de la ENOE

```{r cache=TRUE}
read_enoe <- function(x) {
  foreign::read.dbf(x, as.is = TRUE) %>% 
  as_tibble() %>% 
  janitor::clean_names() }

coe1 <- 
  read_enoe(here::here("data/enoe_n_2020_trim3_dbf/enoen_coe1t320.dbf"))

coe2 <- 
  read_enoe(here::here("data/enoe_n_2020_trim3_dbf/enoen_coe2t320.dbf"))

sdem <- 
  read_enoe(here::here("data/enoe_n_2020_trim3_dbf/enoen_sdemt320.dbf"))

hog <- 
  read_enoe(here::here("data/enoe_n_2020_trim3_dbf/enoen_hogt320.dbf"))
```

## Campos de Identificación Única para los cuestionarios

```{r echo=FALSE, fig.asp=0.4, dev="ragg_png"}
png::readPNG(here::here("img/enoe_id.png")) %>% 
  grid::grid.raster()
```

```{r}
coe_id <- 
  c("cd_a", "ent", "con", "v_sel", "tipo", "mes_cal", "ca", "n_hog", "h_mud", "n_ren")
```

# Población ocupada

```{r cache=TRUE}
ocup <- 
  coe1 %>%
  # Filtro de población ocupada
  filter(
    p1 == 1 
    | p1a1 == 1| (is.na(p1a1) & p1a2 == 2) 
    | as.numeric(p1c) %in% 1:4 | p1d == 1 
    | ((p1d %in% c(2,9)) & p1e == 1)
  )
```

## Posición ocupacional

```{marginfigure}
**P3d:** ¿ ... tiene empleados o le ayudan personas en su negocio o actividad?
<br>
&nbsp;&nbsp;&nbsp;&nbsp;1. Sí
<br>
&nbsp;&nbsp;&nbsp;&nbsp;2. No
```

```{marginfigure}
**P3g:** De las personas que ocupa o le ayudan a ..., ¿cuántos son 
<br>
&nbsp;&nbsp;&nbsp;&nbsp;**1.** trabajadores que reciben un pago?
<br>
&nbsp;&nbsp;&nbsp;&nbsp;2. socios?
<br>
&nbsp;&nbsp;&nbsp;&nbsp;3. trabajadores sin pago?
```

```{marginfigure}
**P3h:** ¿En este trabajo ... 
<br>
&nbsp;&nbsp;&nbsp;&nbsp;1. recibe un pago?
<br>
&nbsp;&nbsp;&nbsp;&nbsp;2. es un trabajador no familiar sin pago?
<br>
&nbsp;&nbsp;&nbsp;&nbsp;3. es un trabajador familiar sin pago?
```

```{r}
ocup %>% 
  mutate(
    pos_ocu2 = case_when(
      p3h == 1 ~ "1 | Trabajadores Subordinados y Remunerados",
      p3d == 1 & p3g1_1 == 1 ~ "2 | Empleadores",
      p3d %in% c(2, 9) 
      | (p3d == 1 & is.na(p3g1_1)) ~ "3 | Trabajadores por cuenta propia",
      p3h %in% 2:3 ~ "4 | Trabajadores sin pago",
      TRUE ~ "5 | No especificado"
    )
  ) %>% 
  # Comparación
  right_join(sdem, by = coe_id) %>% 
  count(pos_ocu, pos_ocu2)
```

## Sector económico

```{marginfigure}
**P4a:** ¿A qué se dedica esta empresa, negocio o institución?
```

```{r}
ocup %>% 
  mutate(
    p4a = as.numeric(p4a),
    rama2 = case_when(
      between(p4a, 2300, 2399) ~ "1 | Construcción",
      between(p4a, 3100, 3399) ~ "2 | Industria Manufacturera",
      between(p4a, 4300, 4399) 
      | between(p4a, 4600, 4699) ~ "3 | Comercio",
      between(p4a, 4800, 9399) ~ "4 | Servicios",
      between(p4a, 1200, 2299) ~ "5 | Otros Servicios",
      between(p4a, 1100, 1199) ~ "6 | Agropecuario",
      TRUE ~ "7 | No especificado"
    )
  ) %>% 
  # Comparación
  right_join(sdem, by = coe_id) %>% 
  count(rama, rama2)
```

## Jornada laboral

```{marginfigure}
**P4:** ¿Cuál es el nombre de la empresa, negocio o institución para la que ... trabaja o ayuda?
<br>
&nbsp;&nbsp;&nbsp;&nbsp;1. ...
<br>
&nbsp;&nbsp;&nbsp;&nbsp;2. El negocio no tiene nombre
<br>
&nbsp;&nbsp;&nbsp;&nbsp;3. Es trabajador subordinado de una unidad doméstica o trabajador(a) de otro trabajador(a)
<br>
&nbsp;&nbsp;&nbsp;&nbsp;**4.** Es un(a) trabajador(a) en el extranjero
```

```{marginfigure}
**P5:** La semana pasada, ¿ ... tuvo poco trabajo qué hacer? 
<br>
&nbsp;&nbsp;&nbsp;&nbsp;1. Sí
<br>
&nbsp;&nbsp;&nbsp;&nbsp;**2.** No trabajó la semana pasada 
<br>
&nbsp;&nbsp;&nbsp;&nbsp;3. No se encontró en esa situación
```

```{marginfigure}
**P5b:** ¿Qué días y cuántas horas le dedicó ... a su trabajo la semana pasada?
<br>
&nbsp;&nbsp;&nbsp;&nbsp;*P5b_THRS:* Total de número de horas en pregunta 5b.
```

```{r}
ocup %>% 
  mutate(
    p5b_thrs = as.numeric(p5b_thrs),
    dur = case_when(
      p5 == 2 ~ "1 | Ausente con vínculo laboral",
      between(p5b_thrs,  0, 14) ~ "2 | Menos de 15 horas",
      between(p5b_thrs, 15, 24) ~ "3 | De 15 a 24 horas",
      between(p5b_thrs, 25, 39) ~ "4 | De 25 a 39 horas",
      between(p5b_thrs, 40, 48) ~ "6 | De 40 a 48 horas",
      between(p5b_thrs, 49, 998) ~ "7 | Más de 48 horas",
      p5b_thrs == 999 | p4 == 4 ~ "9 | No especificado"
    )
  ) %>% 
  # Comparación
  right_join(sdem, by = coe_id) %>% 
  count(dur9c, dur)
```

## Condiciones críticas

```{marginfigure}
**Salario:** Salario mínimo mensual correspondiente a su zona salarial.
```

```{marginfigure}
**P5e:** ¿Cuál es el motivo principal por el que la semana pasada ... no trabajó las horas habituales?
<br>
&nbsp;&nbsp;&nbsp;&nbsp;1. Exceso de trabajo
<br>
&nbsp;&nbsp;&nbsp;&nbsp;2. Obtener más ingresos
<br>
&nbsp;&nbsp;&nbsp;&nbsp;3. Horas extras
<br>
&nbsp;&nbsp;&nbsp;&nbsp;4. Temporada alta (clientes, ventas, siembra o cosecha)
<br>
&nbsp;&nbsp;&nbsp;&nbsp;**5.** Reducción o suspensión del trabajo (falla de ventas o clientes, temporada baja, paro técnico)
<br>
&nbsp;&nbsp;&nbsp;&nbsp;**6.** Término del contrato o temporada de trabajo
<br>
&nbsp;&nbsp;&nbsp;&nbsp;7. Causas climatológicas
<br>
&nbsp;&nbsp;&nbsp;&nbsp;8. Vacaciones o días festivos
<br>
&nbsp;&nbsp;&nbsp;&nbsp;9. Enfermedad o accidente
<br>
&nbsp;&nbsp;&nbsp;&nbsp;10. Cuidar o atender a niños, enfermos o ancianos
<br>
&nbsp;&nbsp;&nbsp;&nbsp;11. Otros motivos personales o familiares
<br>
&nbsp;&nbsp;&nbsp;&nbsp;12. Ninguno de los anteriores
```

```{marginfigure}
**P6b2:** ¿Cuánto ganó o en cuánto calcula sus ingresos? (Cada 15 días)
```

```{marginfigure}
**P6c:** Actualmente el salario mínimo mensual es de $, ¿la cantidad que ... Obtiene al mes por su trabajo es
<br>
&nbsp;&nbsp;&nbsp;&nbsp;**1.** menor?
<br>
&nbsp;&nbsp;&nbsp;&nbsp;**2.** igual a esta cantidad?
<br>
&nbsp;&nbsp;&nbsp;&nbsp;**3.** más de 1 salario mínimo hasta 2?
<br>
&nbsp;&nbsp;&nbsp;&nbsp;4. más de 2 salarios mínimos hasta 3?
<br>
&nbsp;&nbsp;&nbsp;&nbsp;5. más de 3 salarios mínimos hasta 5?
<br>
&nbsp;&nbsp;&nbsp;&nbsp;6. más de 5 salarios mínimos hasta 10?
<br>
&nbsp;&nbsp;&nbsp;&nbsp;7. más de 10 salarios mínimos?
<br>
&nbsp;&nbsp;&nbsp;&nbsp;8. No quiso dar información
```

```{r}
ocup %>% 
  # Unión con SDEM para conocer el salario mínimo de la región
  left_join(
    sdem %>% select(all_of(coe_id), salario), 
    by = coe_id
  ) %>% 
  # Unión con la 2da parte del cuestionario 
  # para conocer el salario o posición salarial del encuestado
  left_join(
    coe2 %>% select(all_of(coe_id), p6b2, p6c), 
    by = coe_id
  ) %>% 
  mutate(
    across(c(p5b_thrs, p6b2), as.numeric),
    tcco2 = case_when(
      (p5b_thrs < 35) 
      & (p5e %in% c("05","06")) ~ "1 | OH35RM",
      between(p5b_thrs, 35, 998) 
      & ((p6b2 >= 1 & p6b2 <= salario) | (p6c %in% 1:2)) ~ "2 | OH35SM",
      between(p5b_thrs, 49, 998) 
      & ((p6b2 > salario & p6b2 <= 2*salario) | p6c == 3) ~ "3 | OH48SM",
    )
  ) %>% 
  # Comparación
  right_join(sdem, by = coe_id) %>% 
  count(tcco, tcco2)
```

# Población desocupada

```{r cache=TRUE}
desocup <- 
  coe1 %>% 
  filter(
    p1c == 11 
    | (p1b == 2 & (p2_1 == 1 | p2_2 == 2 | p2_3 == 3) & p2b == 1 & !(p2c %in% c(2,9))) 
    | ((p1d %in% c(2,9)) & (p2_1 == 1 | p2_2 == 2 | p2_3 == 3) & p2b == 1 & !(p2c %in% c(2,9)))
  )

# Comparación
desocup %>% 
  mutate(.id = 2) %>% 
  right_join(sdem, by = coe_id) %>% 
  count(clase2, .id)
```

## Duración del desempleo

```{marginfigure}
**P2a:** ¿En qué fecha comenzó ... a buscar trabajo (o comenzó con los preparativos para poner el negocio)?
```

```{marginfigure}
<b>D_*:</b>  Fecha del resultado definitivo
```

```{marginfigure}
**Nota:** El número de días por mes se considera de 30.4.
```

```{r}
dur <- 
  desocup %>% 
  # Unión con HOG para conocer el día de la encuesta
  left_join(
    hog %>% select(all_of(coe_id[-10]), d_dia:d_anio), 
    by = coe_id[-10]
  ) %>%
  mutate(
    across(c(p2a_dia:p2a_anio, d_dia:d_anio), as.numeric),
    tdias1 = ifelse(p2a_dia < 99 & p2a_dia > 0, p2a_dia, round(p2a_sem*7 - 3.5)),
    tdias1 = tdias1 + (p2a_mes-1)*30.4 + (p2a_anio-1)*365,
    tdias2 = d_dia + (d_mes-1)*30.4 + (2000+d_anio-1)*365,
    dias_trans = case_when(
      (p2a_dia == 99 & p2a_sem == 9) | p2a_mes == 99 | p2a_anio == 9999
      | (p2a_dia == 0 & p2a_sem == 0) | p2a_mes == 0 | p2a_anio == 0 
      | (is.na(p2a_dia) & is.na(p2a_sem)) ~ 999999,
      d_dia == 99 | d_mes == 99 | d_anio == 99 | d_dia == 0 | d_mes == 0 | d_anio == 0 ~ 999999,
      tdias2 < tdias1 ~ 999999,
      tdias2 == tdias1 ~ 1,
      T ~ round(tdias2 - tdias1)
    ),
    dur_des2 = as.numeric(cut(dias_trans, breaks = c(0,30,90,180,365,999998,999999), include.lowest = TRUE))
  ) 

# Comparación
dur %>% 
  left_join(sdem, by = coe_id) %>%
  count(dur_des, dur_des2)
```

De manera general, la reconstrucción realizada concuerda en la mayoría de los casos;
hay algunos donde la clasificación propuesta difiere a la precodificada, esto puede ser 
por el redondeo. 

Sin embargo hay un caso donde la diferencia es grande, el individuo está precodificado 
con 5 (Más de un año) y el proceso lo establece con 2 (Más de 1 mes y menor a 3). 

```{r}
dur %>% 
  left_join(sdem, by = coe_id) %>%
  select(p2a_dia:p2a_anio, d_dia:d_mes, dias_trans, dur_des, dur_des2) %>% 
  filter(dur_des != dur_des2)
```

Al observar en los casos discrepantes se observa que existe un error en la precodificación original, 
pues en la observación antes mencionada los datos muestran que tal persona sólo ha buscado empleo 
por 51 días, y en otras la diferencia es considerable, pues por 10, 15 ó 20 días están mal clasificadas,
aún así el número de casos sólo asciende a 130.
