---
title: "Resumen de las primeras unidades"
subtitle: "Análisis Demográfico"
author: "Jacob Hernández"
date: "`r Sys.Date()`"
output: 
  tint::tintHtml:
    includes:
      in_header: header.html
bibliography: refs.bib
link-citations: yes
---

```{r setup, include=FALSE}
knitr::opts_chunk$set(warning = FALSE, message = FALSE, dpi = 300, dev = "CairoSVG", echo = FALSE)
options(knitr.kable.NA = '')

library(tidyverse)
library(ggiraph)
library(hrbrthemes)
library(kableExtra)
library(scales)
library(ggtext)

theme_set(theme_ipsum_rc())
```

El siguiente trabajo es un resumen de los temas vistos en las primeras unidades del curso 
y que son desarrollados en dos países, Francia (Región Metropolitana) ^[Territorio de 
Francia situado en Europa.] y Sudáfrica.

Los datos poblaciones referentes a Francia provienen del Instituto Nacional Francés de
Estadísticas y Estudios Económicos (INSEE), y fueron consultados por medio de la página 
web del Instituto Nacional Francés de Estudios Demográficos (INDE).

Debido a la falta de información respecto a los años más antiguos en Sudáfrica, se 
decidió usar las estimaciones que realiza la Organización de las Naciones Unidas (UN) 
como parte del proyecto Perspectivas de la Población Mundial, pues esta serie proporciona
datos desde el año 1950.

# Proyecciones de Población

En esta sección, se proyecta la población por sexo con base en los años 1950 y 2000, 
para poder estimar la población de los años 2010 y 2020.

```{r cache=TRUE}
## Francia 

fr_1946_2018 <- 
  readxl::read_excel(
    path = here::here("data/fr_1946_2018.xls"), 
    skip = 5, n_max = 74
  ) %>% 
  slice(-1) 

pop_fr <-
  fr_1946_2018 %>%
  transmute(
    country = "France", 
    year = Année,
    male = `moins de 20 ans...4` + `de 20 à 59 ans...5` + `60 ans ou plus...6`,
    female = `moins de 20 ans...10` + `de 20 à 59 ans...11` +`60 ans ou plus...12`,
    across(male:female, ~zoo::rollmean(., k = 2, fill = TRUE, align = "left"))
  ) %>% 
  filter(year %% 10 == 0)

## Sudáfrica

wpp2019 <- 
  read_csv(
    file = here::here("data/WPP2019_TotalPopulationBySex.csv")
  )

pop_za <-
  wpp2019 %>% 
  filter(
    Variant == "Medium", 
    Location == "South Africa"
  ) %>% 
  transmute(
    country = Location, 
    year = Time, 
    male = PopMale * 1e3, 
    female = PopFemale * 1e3
  ) %>% 
  filter(
    year %% 10 == 0, 
    year <= 2010
  )

growth_model <- function(training, date_col = "date", pop_col = "pop", type = c("log","gmp")){
  
  data <- as.data.frame(training)
  
  nr <- nrow(data)
  n <- nr %/% 3
   
  if (nr %% 3 == 1) {
    data <- data[-1,]
  } else if (nr %% 3  == 2) {
    data <- data[-c(1,nr),]
  }
  
  fd <- data[1, date_col]
  dd <- diff(data[1:2, date_col])
  
  if (type == "log") {
    s <- map_dbl(0:2, ~sum(1/data[1:n + .x*n, pop_col]))
  } else if (type == "gmp") {
    s <- map_dbl(0:2, ~sum(log(data[1:n + .x*n, pop_col])))
  }
  
  c <- ((s[3]-s[2])/(s[2]-s[1]))**(1/n)
  h <- (s[2]-s[1])*(c-1)/(c**n-1)**2
  k <- 1/n*(s[1]-(c**n-1)/(c-1)*h)
  
  if (type == "log") {
    function(date) 1/(k+h*c**((date-fd)/dd))
  } else if (type == "gmp") {
    function(date) exp(k+h*c**((date-fd)/dd))
  }
}

logs <- 
  map2(
    list(pop_fr, pop_fr, pop_za, pop_za), 
    list("male","female","male","female"),
    ~ growth_model(.x[-7,], date_col = "year", pop_col = .y, type = "log")
  )

gmps <- 
  map2(
    list(pop_fr, pop_fr, pop_za, pop_za), 
    list("male","female","male","female"),
    ~ growth_model(.x[-7,], date_col = "year", pop_col = .y, type = "gmp")
  )

c2020 <-
  tibble(
    country = rep(c("France","South Africa"), each = 2), 
    sex = rep(c("male","female"), 2), 
    year = 2020
  )

pop_proy <-
  bind_rows(pop_fr, pop_za) %>% 
  pivot_longer(male:female, names_to = "sex", values_to = "pop") %>%
  bind_rows(c2020) %>% 
  nest(data = c(year, pop)) %>% 
  mutate(id_func = row_number()) %>% 
  unnest(data) %>%
  mutate(
    log_model = map2_dbl(id_func, year, ~logs[[.x]](.y)),
    gmp_model = map2_dbl(id_func, year, ~gmps[[.x]](.y))
  )
```

## Resultados

```{r fig.dim=c(10,5)}
pop_proy %>% 
  select(-id_func) %>% 
  mutate(
    sex = recode(sex, "female" = "Mujeres", "male" = "Hombres"),
    country = recode(country, "France" = "Francia", "South Africa" = "Sudáfrica")
  ) %>% 
  ggplot(aes(year)) +
    geom_line(aes(y = log_model, color = country, linetype = "Logístico"), lwd = 0.1) +
    geom_line(aes(y = gmp_model, color = country, linetype = "Gompertz"), lwd = 0.1) +
    geom_point(aes(y = pop, color = country), shape = 21, fill = "#FFFFFF", show.legend = F) +
    facet_wrap(~sex) +
    scale_y_comma() +
    labs(
      title = "Gráfico 1.",
      subtitle = "Población proyectada según modelos por país y sexo.",
      caption = "Fuente: Elaboración propia.",
      color = "País",
      linetype = "Modelo"
    ) +
    theme(
      panel.grid.major.x = element_blank(),
      panel.grid.minor.x =  element_blank(),
      axis.title.x = element_blank(),
      axis.title.y = element_blank(),
      legend.position = "right",
      plot.margin = margin(t = 10, b = 10),
      plot.caption.position = "plot"
    )
```

Como se puede apreciar en el anterior gráfico, ningún modelo hace una buena estimación 
de la población para el 2010 y con ello tampoco para el 2020. Esto sucede por algún 
cambio en cada nación entre el año 2000 y 2010, el cual pudo o no estar relacionado.

Por un lado, el ritmo de crecimiento en Francia aumentó de acuerdo con la tendencia que 
se presentaba en el último medio siglo. Mientras que en Sudáfrica fue todo lo 
contrario, el crecimiento se redujo y con ello se presentó una población sobrestimada por 
los modelos, de acuerdo con los cuales, el país africano superaría a Francia en población
algunos años después del 2010.

```{r}
pop_proy %>% 
  mutate(across(pop:gmp_model, ~comma(.))) %>% 
  select(-id_func) %>%
  pivot_wider(names_from = sex, values_from = c(pop, log_model, gmp_model)) %>% 
  relocate(contains("_male"), contains("_female"), .after = 2) %>% 
  select(-country) %>% 
  kable(
    align = "r",
    col.names = c("Año", rep(c("Población", "Logístico", "Gompertz"), 2)),
    caption = "**Tabla 1.**<br>Ajuste de modelos Lógistico y Gompertz por país y sexo.<br><i style='color:#A4A4A4'>Fuente: Elaboración propia.</i>"
  ) %>% 
  add_header_above(c(" " = 1, "Hombres" = 3, "Mujeres" = 3)) %>% 
  pack_rows("Francia", 1, 8) %>% 
  pack_rows("Sudáfrica", 9, 16)
```

Observando a detalle las estimaciones realizadas en cada grupo, sin considerar el falló
en las proyecciones, podemos asegurar que el mejor ajuste lo hace el modelo Gompertz al 
presentar menores diferencias (residuos) con los datos verdaderos. 

Sin embargo, al tomar en cuenta los cambios ocurridos entre el año 2000 y 2010, lo único que
podemos concluir es que, si se amplía el intervalo para ajustar el modelo, hasta el año 
2005-2010, se podría llegar a tener mejores estimaciones sobre los siguientes periodos.

# Índice de Masculinidad

```{r cache=TRUE}
## Sudáfrica

wpp2019_agesex <- read_csv(here::here("data/WPP2019_PopulationBySingleAgeSex_1950-2019.csv"))

im_za <- wpp2019_agesex %>% 
  filter(
    Location == "South Africa",
    Time %% 10 == 0,
    AgeGrp %% 10 == 0,
    AgeGrp <= 70
  ) %>% 
  transmute(
    country = Location,
    year = Time,
    age = AgeGrp,
    im = PopMale/PopFemale * 1e2
  )

## Francia

years_fr_agesex <- as.character(1950:2011)

fr_agesex <- 
  map(
    years_fr_agesex,
    ~ readxl::read_excel(
      here::here("data/fm_t6.fr.xls"), 
      sheet = .x,
      col_names = c("age","","male","","","","","female"),
      range = "B10:I110"
    ) %>% 
    select(age, male, female)
  )

im_fr <-   
  fr_agesex %>% 
  set_names(years_fr_agesex) %>% 
  bind_rows(.id = "year") %>% 
  mutate(
    age = as.numeric(age),
    year = as.numeric(year)
  ) %>% 
  filter(age %% 10 == 0, age <= 70) %>% 
  group_by(age) %>% 
  arrange(year, .by_group = T) %>% 
  mutate(across(male:female, ~zoo::rollmean(., k = 2, fill = TRUE, align = "left"))) %>% 
  filter(year %% 10 == 0, year <= 2010) %>% 
  transmute(country = "France", year, im = male/female * 1e2) %>% 
  ungroup()

## Unión de bases

im_fr_za <- bind_rows(im_za, im_fr)
```

De acuerdo con los datos presentados anteriormente, un tema a destacar en ambas naciones
es el menor número de hombres respecto al de mujeres. Esta relación se analiza (generalmente) 
con el índice de masculinidad (IM), el cual se define como la cantidad de hombres por cada 100 
mujeres.

## Resultados

```{r fig.cap=" "}
p2 <- 
  im_fr_za %>% 
  mutate(country = recode(country, "France" = "Francia", "South Africa" = "Sudáfrica")) %>% 
  ggplot(aes(year, age, fill = im)) +
    facet_wrap(~country) +
    geom_tile_interactive(width = 9, height = 9, color = "#cccccc", aes(tooltip = number(im, 0.01))) +
    scale_fill_gradient2(midpoint = 100, low = "#FFAE49", high = "#024B7A") +
    scale_x_continuous() +
    coord_equal() +
    labs(
      title = "Gráfico 2.",
      subtitle = "Índice de nasculinidad por país, edad y año.",
      caption = "Fuente: Elaboración propia."
    ) +
    theme(
      axis.title.x = element_blank(),
      axis.title.y = element_blank(),
      legend.title = element_blank(),
      plot.subtitle = element_markdown(),
      plot.caption.position = "plot",
      plot.margin = margin(t = 20, b = 10)
    )

ggiraph(ggobj = p2, width_svg = 8, height_svg = 5, width = 1)
```

En el gráfico anterior se observa una diferencia entre las personas más pequeñas y 
las más grandes, pues conforme la edad aumenta el IM suele disminuir. 

En el caso de Francia, se pueden distinguir dos patrones alrededor de los puntos
máximos y mínimos:

- Durante 1950 a 1980 se observa sobre todo una mayor presencia de hombres entre los
20 y los 40 años. Esto puede estar asociado con el fin de la segunda guerra
mundial (1945); la guerra de independencia de Argelia que tuvo inicio en 1954 y 
finalizó en 1962, y especialmente por el periodo que tuvo inicio en la década de 1960 
y finalizó a la mitad de 1970 caracterizado por un fuerte crecimiento económico y
un desempleo residual que generaron varios movimientos de inmigración con efectos
longitudinales.

- A partir de la década de los 60s-70s, el IM empieza a aumentar en las personas de 70 
años, dando un indicio de que la población aumenta su esperanza de vida, puesto que se 
conoce que las mujeres son más longevas que los hombres y, si la razón entre sexos 
se empieza a igualar es muy probable que la población, en general, viva más años. 
Esto es lógico tomando en cuenta que Francia se caracteriza hoy en día por tener una 
población envejecida.

Por otro lado, Sudáfrica presenta patrones alrededor de las mismas zonas de este plano,
en este caso se plantean los siguientes puntos:

- Se observa un patrón de 1950 a 1970 caracterizado por una mayor presencia de hombres 
entre los 20 y 40 años, que se diluyó en las siguientes décadas. Antes de este periodo, 
Sudáfrica se distinguió por tener una economía de guerra, donde la mano de obra negra 
era cada vez más importante en las industrias mineras y las fábricas, y la población 
marginada en las urbes casi se duplicó. Lo que siguió a este periodo fueron años de 
constante enfrentamiento por terminar con la supremacía blanca, hasta finales de la 
década de los 70s.

- En el caso donde el IM es más bajo es en la región del año 2010, aquí se observa un 
patrón creciente en las edades de 60 y 70 años desde los años 50s que se ve interrumpido 
entre 1990 y el año 2000. En otros términos, la esperanza de vida en Sudáfrica estaba en un proceso
de crecimiento que sufrió una disminución, alcanzando un mínimo en 2010 de acuerdo con 
esta serie. Esta situación está relacionada con el alto nivel de prevalencia del VIH en este 
país, el cual se vio agravado en este periodo sobre todo por las malas condiciones económicas 
y la falta de educación sexual debido a causas principalmente religiosas, que dieron como 
resultado un alto índice de infección y con ello un aumento en la tasa de mortalidad. 
Esto justifica la sobrestimación de los modelos al inicio del trabajo.

# Componentes del crecimiento natural (*Francia*)

```{r}
birthsfr <- 
  readxl::read_excel(
    here::here("data/t35.fr.xlsx"), 
    range = "A6:B124", 
    col_names = c("year","births"), 
    col_types = c("numeric","numeric")
  )

deathsfr <- 
  readxl::read_excel(
    here::here("data/t74.en.xlsx"), 
    sheet = "FM - E", 
    range = "A7:B64", 
    col_names = c("year","deaths"), 
    col_types = c("numeric","numeric")
  )

ng_fr <-
  birthsfr %>% 
  left_join(deathsfr) %>% 
  right_join(pop_fr) %>% 
  transmute(
    year, 
    "Tasa Bruta de Natalidad" = births/(male+female), 
    "Tasa Bruta de Mortalidad" = deaths/(male+female)
  )
```

Finalmente, el último tema a tratar son las tasas que afectan el crecimiento natural 
de la población, en este caso sólo analizaremos el caso de Francia.

## Resultados

```{r fig.dim=c(8,5)}
ng_fr %>% 
  pivot_longer(2:3, names_to = "rate") %>% 
  mutate(rate = fct_reorder(rate, value)) %>% 
  ggplot(aes(year, value*1e3, color = rate)) +
    geom_line(lwd = 1.2) +
    geom_point(shape = 21, fill = "#FFFFFF", show.legend = F) +
    expand_limits(y = 0) +
    scale_color_manual(values = c("#5E6890","#D90035")) +
    labs(
      title = "Gráfico 3.",
      subtitle = "Componentes del crecimiento natural.",
      caption = "Fuente: Elaboración propia."
    ) +
    theme(
      legend.position = "bottom",
      legend.title = element_blank(),
      axis.title.x = element_blank(),
      axis.title.y = element_blank(),
      panel.grid.major.x = element_blank(),
      panel.grid.minor.x = element_blank(),
      plot.margin = margin(t = 10, b = 10)
    )
```

Con este gráfico podemos hacer hincapié con respecto al anterior análisis al ver que:

- Francia ha ido aumentando su esperanza de vida, pues la tasa de mortalidad en esta población 
ha ido disminuyendo con los años. 
- El término antes mencionado de población envejecida se comprueba con la disminución de 
la tasa de natalidad.
- Y finalmente, al existir decrementos en ambas series, el crecimiento natural por ende se ve
disminuido, dando justificación así al porqué de la subestimación en el año 2010 por los modelos 
ajustados a la población, la cual debió sufrir un aumento en su saldo migratorio.

# Diagrama de Lexis (*Extra*)

En el siguiente diagrama de Lexis se plantea lo siguiente:

1) Población de 0 a 4 años exactos el 1 de enero de 2006.
2) Sobrevivientes de 7 años que pertenecen a la generación del año 2000.
3) Defunciones de la generación 2001 que sucedieron en el año 2008.
4) Nacimientos en el año 2006.
5) Sobrevivientes de 4 años de la generación 2003.

```{r fig.asp=1/1.2}
ggplot() +
  annotate("polygon", x = as.Date(c("2008-01-01", "2008-12-31", "2008-12-31", "2008-01-01")), y = c(6, 7, 8, 7), alpha = 0.3) +
  geom_abline(slope = 1/365.35, intercept = -(30:34), color = "#cccccc", lwd = 0.2) +
  annotate("linerange", x = as.Date("2006-01-01"), ymin = 0, ymax = 4) +
  annotate(
    geom = "linerange", 
    xmin = as.Date(c("2007-01-01", "2006-01-01", "2007-01-01")), 
    xmax = as.Date(c("2007-12-31", "2006-12-31", "2007-12-31")), 
    y = c(7, 0, 4)
  ) +
  annotate(
    geom = "text", 
    x = as.Date(c("2005-11-01", "2007-08-01", "2008-07-01", "2006-07-01", "2007-08-01")), 
    y = c(4, 7, 6.75, 0, 4) + 0.25, 
    label = str_glue("({1:5})"), 
    family = "Roboto Condensed"
  ) + 
  scale_x_date(breaks = as.Date(str_c(2000:2009,"-01-01")), date_labels = "%Y") +
  scale_y_continuous(expand = c(0,0), limits = c(0,8.4), breaks = 0:8) +
  coord_fixed(365.25, xlim = as.Date(c("1999-11-30","2009-01-30"))) +
  labs(
    y = "Edad"
  ) +
  theme(
    panel.grid.minor = element_blank(),
    axis.text.x = element_text(hjust = 0),
    axis.text.y = element_text(vjust = 0),
    axis.title.x = element_blank()
  )
```
