---
title: "Hogares con Adultos Mayores, México 2015"
subtitle: "Análisis Demográfico"
author: "Jacob Hernández"
date: "2020-12-05"
output: 
  tint::tintHtml:
    anchor_sections: false
    includes:
      in_header: header.html
bibliography: refs.bib
link-citations: yes
---

```{r setup, include=FALSE}
knitr::opts_chunk$set(warning = FALSE, message = FALSE, dev = "svglite")
options(knitr.kable.NA = '')

library(tidyverse)
library(kableExtra)
```

```{r data, cache=TRUE, include=FALSE}
cbFilter <- function(x, pos) filter(x, EDAD >= 60, EDAD != 999)

persona_am <-
  map_df(
    str_c("data/eic2015/TR_PERSONA", c(12,25), ".CSV"),
    ~ read_csv_chunked(
      here::here(.x), 
      callback = DataFrameCallback$new(cbFilter),
      col_types = cols_only(
        ID_VIV = col_character(),
        ID_PERSONA = col_character(),
        ENT = col_character(),
        EDAD = col_double(),
        SEXO = col_double(),
        CONACT = col_double()
      ),
      chunk_size = 25000
    )
  ) %>% 
  janitor::clean_names()

vivienda <- 
  map_df(
    str_c("data/eic2015/TR_VIVIENDA", c(12,25), ".CSV"),
    ~ read_csv(
      file = here::here(.x),
      col_types = cols_only(
        ID_VIV = col_character(),
        NOM_ENT = col_character(),
        FACTOR = col_double()
      )
    )
  ) %>% 
  janitor::clean_names()
```

Con información de la Encuesta Intercensal 2015, correspondiente a los estados de 
Sinaloa y Guerrero, el siguiente análisis está enfocado en el número de hogares 
con al menos un adulto mayor (Hogar Envejecido), considerando aquellas personas 
que tienen 60 o más años, y de acuerdo con la actividad a la que se dedican estos
habitantes según la siguiente clasificación:

```{r echo=FALSE}
tribble(
  ~ "Condición de actividad", ~ "Características",
  "Jubilado o pensionado", "Hogares con adultos mayores que reciben pensión o están jubilados.",
  "Trabaja", "Hogares con adultos mayores que continúan insertos en el mercado laboral.",
  "No trabaja", "Hogares con adultos mayores que no están insertos en el mercado laboral.",
  "Mixto", "Hogares con al menos dos adultos mayores que realizan actividades diferentes."
) %>% 
  kable()
```

# Hogares Jovenes y Envejecidos

```{marginfigure}
**CONACT:** Entonces, ¿la semana pasada:
<span style="font-size: 75%">
  <br>&nbsp;&nbsp;**10.** trabajó?
  <br>&nbsp;&nbsp;**11.** hizo o vendió algún producto?
  <br>&nbsp;&nbsp;**12.** ayudó en algún negocio?
  <br>&nbsp;&nbsp;**13.** crio animales o cultivó algo? *(en el terreno o en casa, para autoconsumo o venta)*
  <br>&nbsp;&nbsp;**14.** ofreció algún servicio por un pago? *(cargó bolsas, lavó autos, cuidó niñas(os), etcétera)*
  <br>&nbsp;&nbsp;**15.** atendió su propio negocio?
  <br>&nbsp;&nbsp;**16.** tenía trabajo, pero no trabajó? *(por licencia, incapacidad o vacaciones)*
  <br>&nbsp;&nbsp;**20.** buscó trabajo?
  <br>&nbsp;&nbsp;**31.** ¿Es estudiante?
  <br>&nbsp;&nbsp;**32.** ¿Es jubilada(o) o pensionada(o)?
  <br>&nbsp;&nbsp;**33.** ¿Se dedica a los quehaceres de su hogar?
  <br>&nbsp;&nbsp;**34.** ¿Tiene alguna limitación física o mental que le impide trabajar?
  <br>&nbsp;&nbsp;**35.** ¿No trabajó?
  <br>&nbsp;&nbsp;**99.** No especificado
</span>
```

La base `persona_am`, es un objeto previamente procesado, que contiene únicamente a 
los adultos mayores junto con el identificador de vivienda (`id_viv`) y la respuesta 
de la pregunta de interés (`conact`), para identificar de manera más eficiente a los 
hogares envejecidos.

```{r cache=TRUE}
viv_am <- 
  persona_am %>% 
  mutate(
    act = case_when(
      conact == 32 ~ "Jubilado o Pensionado",
      conact %in% 10:16 ~ "Trabaja",
      conact %in% c(20, 31, 33:35) ~ "No Trabaja",
      conact == 99 ~ "No especificado"
    )
  ) %>% 
  group_by(id_viv) %>% 
  summarise(
    th_am = ifelse(n_distinct(act) == 1, unique(act), "Mixto"),
    hog = "Envejecido"
  )
```

La base `viv_am`, contiene la información referente a cada vivienda encuestada por 
entidad.

```{r}
hogs <-
  vivienda %>% 
  left_join(viv_am)

hogs_je <-
  hogs %>% 
  count(nom_ent, hog, wt = factor)
```

## Resultados

```{r echo=FALSE}
hogs_je %>% 
  mutate(
    hog = replace_na(hog, "Joven")
  ) %>% 
  group_by(nom_ent) %>% 
  mutate(p = n/sum(n)) %>% 
  pivot_wider(names_from = nom_ent, values_from = c(n,p)) %>%
  arrange(desc(hog)) %>% 
  relocate(hog, contains("Guerrero")) %>% 
  janitor::adorn_totals() %>% 
  mutate(
    across(starts_with("p"), ~scales::percent(., 0.1)),
    across(starts_with("n"), ~scales::comma(., 1))
  ) %>% 
  kable(
    align = "lrrrr", col.names = c("Hogar", rep(c("Absoluto", "Distribución"),2)),
    caption = "Distribución por tipo de hogar con base en la presencia de al menos un adulto mayor."
  ) %>% 
  add_header_above(c(" " = 1, "Guerrero" = 2, "Sinaloa" = 2)) %>% 
  column_spec(1, width = "10em")
```

A pesar de las diferencias socio-económicas entre ambas entidades, en este nivel de
desagregación de los hogares, no existe gran diferencia, pues en ambos casos la residencia
de al menos un adulto mayor se da en 3 de cada 10 hogares de cada entidad, con una 
ligero aumento en el caso de Guerrero.

# Condición de actividad

```{r}
hge <- hogs %>%
  filter(
    hog == "Envejecido",
    th_am != "No especificado"
  ) %>%
  count(nom_ent, th_am, wt = factor)
```

## Resultados

Enfocándonos únicamente en los hogares envejecidos, se observa lo siguiente:

```{r echo=FALSE}
hge %>%
  arrange(
    fct_relevel(th_am, "Trabaja", "No Trabaja", "Mixto", after = 1)
  ) %>%
  group_by(nom_ent) %>% 
  mutate(p = n/sum(n)) %>% 
  pivot_wider(names_from = nom_ent, values_from = c(n,p)) %>% 
  relocate(th_am, contains("Guerrero")) %>% 
  janitor::adorn_totals() %>% 
  mutate(
    across(starts_with("p"), ~scales::percent(., 0.1)),
    across(starts_with("n"), ~scales::comma(., 1))
  ) %>% 
  kable(
    align = "lrrrr", col.names = c("Actividad", rep(c("Absoluto", "Distribución"),2)),
    caption = "Distribución por tipo de hogar con base en la condición de actividad de los adultos mayores.
    <span style='font-size: 75%'>
    <br>*Nota:* Se omiten los hogares donde la condición del adulto mayor no fue especificada.
    </span>"
  ) %>% 
  add_header_above(c(" " = 1, "Guerrero" = 2, "Sinaloa" = 2)) %>% 
  column_spec(1, width = "10em")
```

A pesar de una ligera disparidad en el número de hogares envejecidos, en este
nivel de desagrupación, los matices sociales de cada región resaltan nuevamente, 
pues el punto más destacable es que en más de la mitad de estos hogares en Guerrero
el adulto mayor no trabaja, ni está jubilado o pensionado, situación que refleja
la poca libertad económica que tienen y por ende una mayor dependencia con sus 
familiares jovenes con los que residen, o de los que reciben apoyo en el caso de 
vivir solos. Situación también presente en Sinaloa, pero en menor proporción.

Como segunda actividad más predominante en Guerrero es aquella donde el o los adultos
mayores de cada hogar continuan trabajando, mientras que en el caso de Sinaloa, este 
es desplazado por hogares de actividad mixta, lo que representan un ligera mejoría
en términos de calidad de envejecimiento en esta región.

Finalmente, la tercer, y segunda categoría más destacable, es donde el o los adultos
residentes están jubilados o pensionados, pues la proporción en Sinaloa casi triplica a
la de Guerrero, esto significa que en el pasado las condiciones del mercado laboral
fueron mejores en Sinaloa, o también que hay adultos mayores que han decidido 
migrar a esta región para pasar el resto de sus años viviendo de su pensión, o de lo
que han ahorrado a partir de sus años trabajando.
